【裁判字號】    99,消債聲,9
【裁判日期】    990729
【裁判案由】    聲請免責
【裁判全文】
臺灣臺南地方法院民事裁定             99年度消債聲字第9號
債  務  人  甲○○
代  理  人  陳慈鳳律師
上列當事人因消費者債務清理事件聲請更生，本院裁定如下：
    主  文
債務人甲○○不免責。
    理  由
一、按債務人有下列各款情形之一者，法院應為不免責之裁定，
    但債務人證明經普通債權人全體同意者，不在此限：一、於
    七年內曾依破產法或本條例規定受免責；二、隱匿、毀損應
    屬清算財團之財產，或為其他不利於債權人之處分；三、捏
    造債務或承認不真實之債務；四、因浪費、賭博或其他投機
    行為，致財產顯然減少或負擔過重之債務，而生開始清算之
    原因；五、於清算聲請前一年內，已有清算之原因，而隱瞞
    其事實，使他人與之為交易致生損害；六、明知已有清算原
    因之事實，非基於本人之義務，而以特別利於債權人中之一
    人或數人為目的，提供擔保或消滅債務；七、隱匿、毀棄、
    偽造或變造帳簿或其他會計文件之全部或一部，致其財產之
    狀況不真確；八、故意於財產及收入狀況說明書為不實之記
    載，或有其他故意違反本條例所定義務之行為，消費者債務
    清理條例第134條定有明文。揆諸消費者債務清理制度，並
    非在縱容債務人奢侈浪費，使債務人恣意消費所造成之債務
    ，轉嫁由債權人負擔，而係為妥適調整債務人與債權人及其
    他利害關係人間之權利義務關係，保障債權人獲得公平受償
    ，並謀求債務人經濟生活之重建復甦機會而設。倘債務人於
    聲請清算前之相當期間內，利用信用金融之機會，恣意為非
    屬通常生活所需之鉅額消費或作奢侈性、浪費性之消費，而
    不在意日後履行債務之清償能力，於此情況下，若允債務人
    得藉由消費者債務清理條例中之免責制度，以規避其應負擔
    之償還責任，不僅破壞社會經濟之公平交易秩序，亦容易肇
    致道德危險，顯非消費者債務清理條例之立法目的。是故，
    債務人免責制度之正當性，自須立基於保障誠實勤勉之債務
    人之經濟生活重建復甦之目的甚明。
二、經查：
  (一)債務人依消費者債務清理條例聲請清算事件，前經本院於民
    國98年1月21日裁定開始清算程序後，因債務人之財產不敷
    清償財團費用及財團債務，業經本院依同條例第129條第1項
    規定終止清算程序確定在案，業據本院調取97年度消債清字
    第51號、98年度執消債清字第14號卷宗核閱無誤。
  (二)本院函請各債權人就本件債務人免責乙案表示意見，經其陳
    述意見如下，並有各該債權人所提函文、陳報狀及消費款明
    細資料等在卷足佐：
   1.台灣土地銀行表示：債務人係建築工人，每月薪資新台幣
     （下同）24,500元，依消費者債務清理條例第133條之規定
     ，法院裁定開始清算程序後，債務人有薪資、執行業務所
     得或其他固定收入，而普通債權人之分配總額低於債務人
     聲請清算前兩年間，可處分所得扣除自己及依法應受其扶
     養者所必要生活費用之數額者，法院應為不免責之裁定。
   2.台新銀行表示：觀諸債務人消費內容，除94年3月2日申請
     代償玉山銀行信用卡89,905元外，債務人於95年4月3日至4
     月7日尚有新增消費，包含購買手機6,986元，債務人於95
     年4月7日旋即向本行表示無力償還債務而申請參加債務協
     商，惟債務人既明知其將陷於無資力清償債務，何以又購
     買高價手機，並繼續持玉山銀行信用卡消費，且債務人現
     金卡每月提領金額從3至10萬元，明顯超過其每月薪資收入
     ，且逾越一般人生活必要之支出金額，債務人負債原因顯
     然係因其浪費、不當擴張債務所造成，而有消費者債務清
     理條第134條第1項第4款不免責事由。
   3.玉山銀行表示：債務人於本行欠款為信用卡與小額信貸，
     資料不足以判別是否有奢持、浪費或非屬生活所需之鉅額
     消費，然債務人與其他債權銀行間之消費明細，若有消費
     者債務清理條第134條之情事時，應為不免責之裁定。
   4.華南銀行表示：債務人於94年3月間開始持卡使用，期間消
     費慣以用分期付款方式先預支額度，又債務人於本行現金
     卡93年6月29日核貸80,000元額度，嗣後於94年5月16日申
     請調高至150,000元，隨即將現金卡額度全數提領，其未斟
     酌自身償債能力，從事與其收入及還款能力顯不相當之高
     額消費行為，致令無法清償，且債務人於95年4月10日申請
     債務協商前，又於95年4月7日跨行轉帳2,099元將額度領滿
     ，其明知有協商之事實，卻又故意增加其負債，債務人之
     行為顯有消費者債務清理條第134條第1項第4款不免責事由
     ，若給予免責，顯將債務人承擔債務之風險轉由債權人負
     擔，有違公平合理之原則。另債務人無力清償債務，卻能
     支付律師高額費用，委任律師以聲請清算，實與誠信原則
     有違，本院應為不免責之裁定。
   5.聯邦銀行表示：債務人聲請清算時自陳擔任建築工地臨時
     工人，每月收入約為24,500元，債務人係有固定收入之人
     ，扣除個人必要生活費用，及受債務人扶養者必要生活費
     用後餘款約為7,838元（計算式：24,500-9,829-6,833＝
     7,838），故債務人聲請清算前二年可處分所得扣除自己及
     依法應受其扶養者所必要生活費用之數額約為19萬元（計
     算式：7,838×24＝188,112），而全體普通債權人於清算
     程序內全未受償，故依消費者債務清理條例第133條之規定
     ，應為不免責之裁定。
   6.萬泰銀行表示：債務人之信用卡於94年2月開始刷卡消費，
     並於隔月清償完畢，復於94年12月起刷卡消費，其消費內
     容不乏有量販店、加油站及94年12月至95年3月於和信電信
     公司消費計36,764元，且債務人於95年3月新增消費23,860
     元後，隔月即未繳款並申請銀行公會協商，債務人支出已
     大於收入，卻仍恣意刷卡消費，欲藉由債務協商圖部分減
     免之利益，債務人負債原因顯然係因其奢侈、浪費所造成
     。
  (三)經查，由債權人所提供之債務人消費明細可知，債務人負債
    原因多係以信用卡預借現金，惟此舉尚非信用卡之正常用途
    ，依台新銀行提供之債務人現金卡提領明細顯示其93年4月
    提領2萬元、同年5月提領3萬元、同年6月提領6萬元、同年9
    月提領9萬元、同年11月提領3萬元、同年12月提領9萬元、9
    4年1月提領17萬4千元、同年2月提領13萬元、同年4月提領3
    萬元、同年5月提領101,380元、同年6月提領139,100元、同
    年7月提領8萬元、同年8月提領165,000元、同年9月及12月
    各提領3萬元（尚不含零星小額借款），共計提領約120萬元
    （參98年度執消債清字第14號卷），債務人雖辯稱其負債係
    因支付母、兄醫藥費及生活費用云云，惟債務人之母洪林阿
    錦因中風、大腸癌於93年3月至9月（洪林阿錦於93年10月1
    日死亡）於奇美醫院支出醫療費用為46,387元，另洪林阿錦
    殯葬費為57,500元，又債務人之兄洪朝榮因大腸癌於郭綜合
    醫院94年1月至同年12月支出醫療相關費用為17,300元，此
    有債務人提出之國福禮儀社出具之證明書、台南市殯葬管理
    所靈骨塔使用許可證各1紙、奇美醫院99年5月4日99奇醫字
    第2228號函及郭綜合醫院99年4月26日郭綜發字第990893號
    函在卷可稽，是債務人於93、94年間所增加支出之醫療住院
    、殯葬費用合計約121,187元，惟債務人於該2年度僅於台新
    銀行一家即預借現金共計提領約120萬元，其預借現金數額
    顯與其所稱因支出母、兄醫療費用數額不成比例，債務人主
    張其因高額醫療費用支出而致負債過重，尚難採信。復參以
    債務人以信用卡之消費內容，其中有多筆高額之和信電訊費
    用支出，單月電訊費竟可高達數千元，甚至有單月電訊費支
    出超過1萬元者，如95年1月9日之出電訊費3,359元、95年2
    月10日支出電訊費7,142元、95年3月8日支出電訊費16,827
    元（見本院卷萬泰商業銀行99年4月22日陳報狀）、95年4月
    3日支出電訊費6,986元（見本院卷台新銀行99年4月10日陳
    報狀）、94年3月支出電訊費共25,294元（見本院卷華南銀
    99年4月23日陳報狀）等情，則債務人顯有借現金用於浪費
    、奢侈之行為，且債務人既已負債累累，入不敷出，自不應
    為其他非必要性支出，其猶為上開不必要之高額消費行為，
    復無證據證明其正當用途，則其借款及消費金額明顯超過債
    務人之經濟能力及一般人之生活所必需，並已達奢侈浪費之
    程度，以致負擔過重之債務。
  (四)末查，債務人為民國54年生，現年僅45歲且身心健全，猶有
    工作能力，應以其收入清償債務，如其能積極尋找工作以增
    加收入來源，並非無清償之能力。則於債務人有浪費、投機
    之情況下，若允債務人得藉由消費者債務清理條例中之免責
    制度，以規避其應負擔之償還責任，顯與該制度係為保障誠
    實勤勉之債務人經濟生活之重建復甦之立法目的有違。
三、綜上所述，本件債務人實有因浪費、投機行為致財產減少或
    負擔過重之債務，並致無力清償債務而生清算之原因，則依
    前揭消債條例第134條第4款規定，應裁定聲請人不免責。至
    於消費者債務清理條例第135條規定債務人於具備第134條各
    款不免責事由且情節輕微者，復兼顧債權人全體受償情形及
    權衡其他情狀，認於適當情形，法院亦得為免責裁定。然本
    件聲請人既因浪費情事，致債務持續累積達1,536,347元（
    以開始清算時各債權銀行陳報之債權計算），即難認情節輕
    微，且本件普通債權人均未於更生或清算程序中受償，各債
    權人亦均具狀表示不同意債務人免責，則依上說明，本件債
    務人不得免責，爰裁定如
    主文
中    華    民    國    99    年    7    月    29     日
              民事第一庭    法      官  蔡雅惠
上為正本係照原本作成。
如不服本裁定，應於裁定送達後10日內，以書狀向本院提出抗告
，並繳納抗告費新臺幣1千元。
中    華    民    國    99    年    7    月    29     日
                            書  記  官  詹書瑋

司法院資訊處製作；財團法人民間司法改革基金會備份。
